【裁判字號】    97,上易,1375
【裁判日期】    970814
【裁判案由】    詐欺
【裁判全文】
臺灣高等法院刑事判決                97年度上易字第1375號
上  訴  人
即  被  告  乙○○
指定辯護人  義務辯護人周威君律師
上列上訴人因詐欺案件，不服臺灣桃園地方法院95年度易字第
1648號，中華民國97年4月23日第一審判決（起訴案號：臺灣桃
園地方法院檢察署94年度偵字第12493號），提起上訴，本院判
決如下：
    主  文
上訴駁回。
    事實及理由
一、本案經本院審理結果，認第一審以上訴人即被告乙○○犯刑
    法第339條第1項之詐欺取財罪，判處有期徒刑拾月，減為有
    期徒刑伍月，並諭知易科罰金折算之標準為銀元300元即新
    台幣900元折算一日，認事用法及量刑均無不當，應予維持
    ，並引用第一審判決書記載之事實、證據及理由（如附件）
    。
二、被告乙○○上訴意旨略以：(一)告訴人他沒有給伊伍拾萬（新
    臺幣，下同）；(一)銀行貸款不是伊要借錢的云云。指定辯護
    人為被告辯護稱：(一)關於五十萬元借款投資部分，從卷證資
    料來看沒有任何証據証明有交付之情事；(二)被告及證人陳俞
    滕所述受到脅迫，我們認為沒有證據能力，故除了告訴人指
    訴外，沒有其他證據顯示有五十萬元的借款；(三)另關於貸款
    四十萬元的部分，並沒有資料顯示款項由被告使用；(四)縱使
    告訴人所言為真，本案也僅是單純的民事糾紛等語。
三、惟按認定犯罪事實所憑之證據，並不以直接證據為限，即綜
    合各種間接證據，本於推理作用，為認定犯罪事實之基礎，
    如無違背一般經驗法則，尚非法所不許；最高法院44年台上
    字第702號著有判例。經查：
  (一)證據能力部分：
    1.卷附被告乙○○名義於民國（下同）93年2月6日簽立之本
      票48張及和解書1份（見94年度他字第907號偵查卷第8頁
      、第9頁至第17頁），被告乙○○並不否認係其所簽發。
      復據證人李玉蘭於原法院審理時具結證稱：（問：當場有
      無人簽署任何文件或本票？）乙○○有簽本票；（問：有
      無簽一份和解書？）有云云（見原審第209頁至第210頁）
      。則上揭本票及和解書之真正，自毋庸置疑。
    2.被告乙○○在原審雖辯稱：事後於KTV所簽立之本票及協
      議書均是被人拿槍逼迫而簽的等語。然查：
      (1)被告聲請傳喚之證人陳俞滕於原法院審理時，以證人之
        身分具結證稱：（辯護人問：你有無在93年2月5日，陪
        著被告到中壢奪標KTV？）有，但日期我不清楚；（問
        ：你是到KTV的包廂裡面嗎？）對；剛開始只有四個人
        而已，後來人比較多；（問：是哪四個人？）乙○○、
        甲○○、李玉蘭還有我；後來有李玉蘭的朋友，我不認
        識；...（問：你們在包廂的時候，有無服務生進出？
        ）有進來過；... （問：你是什麼原因要陪乙○○到奪
        標KTV？）李玉蘭打電話給乙○○，約她過去，當時我
        跟乙○○在一起，所以我跟她一起過去；（問：請描述
        一下當時在KTV包廂裡面的情形？）當時我在唱歌，但
        是她們女生坐另外一邊，我坐另外一邊，只聽到她們有
        在談錢，但沒有聽清楚她們在談什麼；... （問：當時
        有人拿槍出來嗎？）我沒有看到，因為我坐比較角落，
        我是有聽到她們在講槍的事情，但我都沒有轉頭往他們
        那邊看，我都一直看著螢幕；（問：你們後來如何離開
        KTV？）李玉蘭她們先離開，後來我跟乙○○是最後才
        離開，順便去付帳；... （問：你有看到乙○○當天有
        簽署任何文件或是本票嗎？）有，我有看到她拿筆在寫
        東西等語（見原審第213頁至第215頁）。
      (2)參以，被告乙○○、證人陳俞滕前曾以本案告訴人甲○
        ○夥同他人持槍脅迫渠等簽簽立本案之本票及協議書為
        由，告訴甲○○涉犯妨害自由及恐嚇罪，經臺灣桃園地
        方法院檢察署檢察官當庭勘驗93年2月6日奪標KTV內協
        商之過程錄音帶，被告乙○○聲音高亢、態度強硬，並
        未有甲○○恐嚇被告之言詞，有臺灣桃園地方法院檢察
        署93年度偵字第19119號不起訴處分書在卷可稽（見94
        偵字第12493號卷第13頁至第16頁）。
      (3)此外，遍閱全卷又查無「被告乙○○簽立本案之本票及
        協議書係遭他持槍逼迫而簽發」之佐證，則被告所辯：
        事後於KTV所簽立之本票及協議書均是被人拿槍逼迫而
        簽的乙節，自不足採。
      (4)至於，證人陳俞滕前以本案告訴人甲○○夥同他人持槍
        脅迫渠簽立本案之本票及協議書為由，告訴甲○○涉犯
        妨害自由及恐嚇罪案時，雖曾於警詢中指陳：當時在奪
        標KTV包廂內有人拿槍及手榴彈出來，限制我們不能打
        電話及離開包廂云云（見94偵字第19119號卷第24頁）
        。然再查：
        該陳俞滕於原法院審理時以證人之身分到庭具結後證
          稱：伊沒有看到（當時有人拿槍出來）等語，已如前
          述。
        次按告訴人之告訴，係以使被告受刑事訴追為目的，
          是其陳述是否與事實相符，仍應調查其他證據以資審
          認；最高法院52年台上字第1300號著有判例。證人陳
          俞滕在臺灣桃園地方法院檢察署93年度偵字第19119
          號甲○○妨害自由案中係告訴人，渠於警詢中雖指稱
          ：當時在奪標KTV包廂內有人拿槍及手榴彈出來，限
          制我們不能打電話及離開包廂云云；然並未能提出相
          關之證據資料以供查證。揆諸前揭判例意旨，尚難僅
          憑渠片面之指述，即遽認甲○○有夥同他人持槍脅迫
          該陳俞滕及本案被告簽發本票、和解書之行為。
        依上各節相互勾稽，該陳俞滕之先後陳述中，應以於
          原法院審理時以證人之身分具結後所供證：伊沒有看
          到（當時有人拿槍出來）乙節，較為可信。
    3.綜上所述，卷附被告乙○○名義於93年2月6日簽立之本票
      48張及和解書1份，自均有證據能力。
  (二)證人即告訴人虞曉娟於原法院審理時具結證稱：我與被告是
    國中同學；... （檢察官問：被告有無曾經在91年間找妳投
    資？）有；她說她要玩股票，問我要不要一起玩，叫我錢給
    她去玩，如果有賺，每個月給我利息；... 到後來我投資到
    五十萬元的時候，被告跟我說她叔叔有一家公司有股份，說
    要分多少股份給她，叫我投資；... 她有跟我說她叔叔要把
    公司一百萬元額度的股份分給她，要我投資一半；... （檢
    察官問：有無在92年1月間向日盛銀行申辦貸款，貸了40萬
    元？）有；（問：貸款的原因為何？）被告要用，被告打電
    話跟我說，她需要一筆錢，因為她沒有工作，無法提出財務
    證明去跟銀行貸款，她說她股票要周轉；（問：所以妳的意
    思是說，以妳的名字向銀行貸款出來後妳再把錢貸借給她？
    ）是的；（問：那當初如何約定攤還本息？）要辦理貸款當
    天，她約我到麥當勞，當天她有帶鄒年祺一起來，之後就是
    談貸款之事，並叫我填資料，她們也沒有帶我去銀行開戶，
    貸款的款項我也沒有經手，她還說每個月8500元，她會按時
    幫我繳，這些都是口頭上的約定；... （貸款的繳息情況）
    有時候會延遲幾天，這種狀況維持了一年，一年之後，她就
    都沒有繳了，就說這貸款不是貸給她的；... （問：當時在
    奪標ＫＴＶ的情形是如何？）我跟被告總共五個人一起進去
    ，先談要她承認有欠我的錢，協調很久之後，她總算承認借
    錢，由於這金額對被告來說也不少，後來我們談的結論是要
    被告簽本票，因為日盛一個月要還本息8500元，所以我就按
    照剩下的履行期請被告開了約40張本票，但詳細數字我不記
    得了，她另外欠我的50萬元，則開了兩張本票，面額都是25
    萬元云云（見原審第146頁至第151頁）。
  (三)參諸：
    1.證人鄒年祺在原審具結證稱：（檢察官問：你是否認識乙
      ○○及甲○○嗎？）都認識；（問：哪一位先認識？）乙
      ○○；... （問：92年間，甲○○有無透過你向日盛銀行
      辦貸款？）有；當初本來是乙○○要辦，但沒辦法辦，乙
      ○○跟我說她朋友要辦，就介紹甲○○給我；簽約的時候
      ，我是找甲○○對保，乙○○也有在場，我們三個人是在
      龍潭一家麥當勞裡面對保；（問：之後貸款下來撥到誰的
      戶頭？）甲○○的戶頭；... （問：根據你在偵訊時所稱
      ，甲○○只是名義貸款人，有何意見？）是的，甲○○確
      實只是個出名借款人而已，實際上要用這筆錢的人是乙○
      ○；（檢察官請求提示上開偵卷第56頁；問：你在偵查中
      稱，本息是乙○○在繳，因為貸款當時有聽到她們說本息
      由乙○○繳，有何意見？）確實如此等語（見原審第204
      頁至第206頁）。
    2.證人李玉蘭於原法院審理時具結證稱：認識乙○○及甲○
      ○，都蠻熟的；（檢察官問：93年2月5日是否曾經在中壢
      市奪標KTV內協調處理乙○○與甲○○間的債務糾紛？）
      時間我忘記了，但我確實有到該KTV內協調她們二位的債
      務糾紛；... （問：當天協調的情形如何？）乙○○說她
      要還給甲○○錢；（問：當時乙○○有無承認她有欠甲○
      ○投資款或是貸款的錢？）有，但據我所知，乙○○當初
      跟甲○○所說的貸款的方式，她說要拿去投資，按月要給
      甲○○五萬元，後來乙○○沒有按月給付；（問：當場有
      無人簽署任何文件或本票？）乙○○有簽本票；（問：有
      無簽一份和解書？）有；（問：當時現場有哪些人？）我
      弟弟、甲○○、乙○○還有姓陳的男子；（問：現場有無
      人持槍抵住乙○○的頭強迫她承認債務及簽本票？）並沒
      有；（問：當時有無錄音？）有；... （辯護人問：妳當
      天在協調的時候，有無服務生進去包廂？）有；（問：在
      協調的時候，乙○○的精神狀況如何？）非常正常；是我
      和甲○○先到；（問：據妳的記憶，妳們協調了多久？）
      大概半個小時以內，乙○○她們就先離開，我們就繼續唱
      歌云云（見原審第208頁至第211頁）。
    3.此外，並有被告乙○○於93年2月6日簽立之本票48張及和
      解書1份在卷可證（見94年度他字第907號偵查卷第8頁、
      第9頁至第17頁）。則告訴人甲○○在原審以證人之身分
      具結，指證被告乙○○先於91年間佯稱投資股票及其叔叔
      的公司，使甲○○陷於錯誤陸續交付50萬元，又於92年1
      月間，佯稱股票週轉急需用錢，遂央求甲○○出具名義替
      其辦理貸款40萬元後再將貸款款項借予各節，尚屬可信。
  (四)投資股市本有盈虧，股市不振致資金血本無歸，亦非少見；
    借款人因之無力清償原借款項，本係無可厚非，而屬單純之
    民事糾紛。然在本案件中，被告自始即極力否認有向告訴人
    借取任何之款項，基此得徵被告借款之初即有賴債之故意，
    而有不法所有之意圖；所謂「投資」一語，無非用以騙取他
    人交付款項之手段而已。是被告有以「投資」為由施用詐術
    ，使告訴人陷於錯誤交付款項，自係灼然可見。
  (五)刑事訴訟法第196條規定：證人已由法官合法訊問，且於訊
    問時予當事人詰問之機會，其陳述明確別無訊問之必要者，
    不得再行傳喚。本件證人李玉蘭、陳俞滕業由原法院傳喚到
    庭訊問，並接受辯護人詰問，有審判筆錄在卷可稽。被告及
    指定辯護人於本院再具狀請求傳喚該二位證人進行交互詰問
    ，經核與上揭規定有違，本院認為不應准許。
  (六)被告上訴意旨空言否認犯罪，為無理由，應予駁回。
四、據上論結，應依刑事訴訟法第373條、第368條，判決如主文
    。
本案經檢察官張啟彬到庭執行職務。
中    華    民    國    97    年    8     月    14    日
                  刑事第十庭    審判長法  官 楊炳禎
                                      法  官 李春地
                                      法  官 陳博志
以上正本證明與原本無異。
不得上訴。
                                      書記官 陳嘉文
中    華    民    國    97    年    8     月    22    日


司法院資訊處製作；財團法人民間司法改革基金會備份。
